【裁判字號】    88,自,250
【裁判日期】    890202
【裁判案由】    詐欺
【裁判全文】
臺灣士林地方法院刑事判決                          八十八年度自字第二五號
    自  訴  人  丙○○
    被      告  甲○
    選任辯護人  黃元龍
右列被告因詐欺案件，經自訴人提起自訴，及追加自訴，暨台灣士林地方法院檢察署
檢察官與台灣台北地方法院檢察署檢察官函請併案審理（八十八年度偵字第一０六六
九號、第一九九四三號），本院判決如左：
    主  文
甲○無罪。
    理  由
一、自訴意旨略以：被告甲○自始無支付報酬之意，竟先後於八十八年八月二日及十
    一日，在台北市○○○路十三巷五號二樓，給付自訴人丙○○其簽發金額分別為
    新台幣（下同）三萬元及八萬元之本票各一紙，佯以將給付票款，委請自訴人代
    處理其與乙○○合夥經營之都曼博士美語顧問社拆夥之法律事宜（本票三萬元部
    分），暨對乙○○提起誹謗及侵占之刑事自訴（本票八萬元部分），詎自訴人依
    約代其處理上開事宜，被告嗣後竟不付款。又自訴人持被告上開本票向法院聲請
    本票強制執行裁定，被告對法院之裁定提起抗告時，竟在八十八年十月十一日之
    抗告狀上侮辱誹謗稱自訴人係專門幫人打官司，居心叵測，意圖獲取不法利益：
    ：等語，另在台灣板橋地方法院及台灣高等法院之抗告狀上亦使用前述文字，暨
    於台灣台北地方法院檢察署檢察官及台灣士林地方法院檢察署檢察官偵辦被告詐
    欺案時，亦涉嫌用上開各語誹謗侮辱自訴人。因認被告涉犯刑法第三百三十九條
    第二項之詐欺得利罪嫌、第三百零九條之第一項之公然侮辱罪嫌與第三百十條第
    一項之誹謗罪嫌。
二、按犯罪事實應依證據認定之，無證據不得推定其犯罪事實，又不能證明被告犯罪
    者，應諭知無罪判決，刑事訴訟法第一百五十四條、第三百零一條第一項分別定
    有明文。又刑法第三百三十九條第二項詐欺得利罪之成立，以詐術得財產上不法
    利益或使第三人得之為要件。所謂以詐術得財產上不法利益，必須被詐人因其詐
    術而陷於錯誤，若其所用方法，不能認為詐術，亦不致使人陷於錯誤，即不構成
    該罪（最高法院四十六年台上字第二六０號判例參照）。是委任他人處理事物，
    嗣報酬未給付者成立詐欺得利罪，應以其委託時即有意圖得財產上不法之利益，
    屆期不願支付報酬之意思，且以詐術隱瞞該意思，使受託人陷於錯誤，因而代其
    處理事物始足當之。而是否有上開意圖，施用詐術之行為，須依證據認定之，不
    能僅以得財產上之利益及事後債務不履行之事實，遽推定行為人施用詐術。再按
    ，刑法公然侮辱罪之成立，須行為人「公然」為之，所謂「公然」係指使不特定
    人或多數人得以共見共聞之狀況而言，若非「公然」為之，即與該罪構成要件不
    相當。至刑法第三百十條第一項誹謗罪之成立，需「意圖散布於眾」，而指摘或
    傳述足以毀損他人名譽之事為要件，倘無此意圖，即與該罪構成要件不侔。
三、訊據被告甲○，固坦承於八十八年八月二日及十一日，交付票額三萬元及八萬元
    之本票予自訴人，委請自訴人處理上開事務，自訴人亦於八十八年八月二日至五
    日間，多次陪同其與乙○○協商，且曾代寫訴狀二份，暨本票均未兌現。並於抗
    告書狀上載自訴人是專門幫人打官司，意圖獲取不法利益等情不諱，惟堅決否認
    上開犯行，辯稱：未付款係因其與乙○○間之拆夥事務，自訴人尚未協調成功，
    又自訴人僅書寫訴狀即索八萬元之報酬，極不合理，所以不付款。另於抗告狀記
    載自訴人是專門幫人打官司之語，乃其訴訟上之主張，無誹謗及侮辱之意等語。
四、被訴詐欺部分：
    (一)經查自訴人於八十八年八月二日曾陪被告與乙○○洽談，但當日未談及都曼博
      士美語顧問社拆夥事宜。後乙○○即未再出面，而由其夫羅基榮再與自訴人及
      被告商談二次，該二次僅處理都曼博士美語顧問社積欠老師薪資之事宜。雙方
      未就拆夥事宜詳細協商，至今（八十八年十二月三十日）亦未解決等情，業據
      證人乙○○及羅基榮證述綦詳。堪認被告與乙○○間合夥之都曼博士美語顧問
      社拆夥事宜尚未解決。次查被告雖曾委請自訴人對乙○○提起侵占及誹謗之刑
      事自訴，而自訴人亦撰寫自訴狀二份，後因被告不願提出自訴，故自訴人未遞
      狀等情，業據自訴人、被告自承在卷，互核相符，且有自訴狀及委任狀在卷可
      稽。堪認自訴人就為被告對乙○○提出自訴一事，僅處理撰寫自訴狀部分。是
      被告辯稱自訴人就其與乙○○間之拆夥事務，尚未協調成功，又就委託自訴人
      對乙○○提起刑事自訴部分，自訴人僅書寫訴狀等語，尚非與事實不符。
    (二)次查被告自八十六年九月一日起於輔仁大學城區部推廣教育中心擔任兼任英語
      老師，每年除二、七、八月寒、暑假沒工作外，其餘月份均有薪資收入等情，
      業據被告陳述在卷，並有輔仁大學城區部推廣教育中心服務證明書、台北市第
      二信用合作社活期儲蓄存款存摺影本各一份在卷可稽。堪認被告於八十八年八
      月二日及八日簽發本票予自訴人時，非無資力之人，就簽發票面金額計十一萬
      元之本票，並未逾其支付能力。
    (三)再查雖依卷附被告於八十八年八月二日簽立之契約書，約定無論被告與乙○○
      是否達成協議，被告均願支付自訴人三萬元為酬謝等語，被告不得以其與乙○
      ○間之事宜尚未協調完妥，而拒付自訴人報酬。查被告嗣雖以其與乙○○間之
      拆夥事宜自訴人尚未協調完善，而拒絕支付三萬元之酬勞，惟此乃事後債務不
      履行之民事糾葛，尚難以此推認被告與自訴人簽約時即無付款之意。至被告原
      央自訴人代其對乙○○提起刑事自訴，於自訴人繕妥自訴狀後，復決定不提自
      訴，並認自訴人僅撰寫自訴狀即索八萬元之報酬，索求金額過高，而不願付款
      ，衡此，亦為被告事後債務不履行之民事糾結，無從依其未使本票兌現，即認
      其自始無支付報酬之意。
    綜上所述，被告於與自訴人簽約時，就簽發之票款十一萬元，非屬無資力，無法
    支付。嗣因前(一)所述之原因，而未付款，此僅涉及有否債務不履行之民事責任，
    並無法證明被告有自訴人指訴之自始不付款，詐取財產上不法利益之詐欺犯意，
    此外復無證據證被告有詐欺犯行，自難認被告成立自訴人指稱之詐欺得利罪嫌。
五、被訴公然侮辱及誹謗部分
    查被告雖於卷附八十八年十月十一日之抗告狀、台灣高等法院八十八年度抗字第
    三四二三號之抗告狀，雖提及自訴人係專門幫人打官司，意圖獲取不法利益等語
    ，茲不問上開各語，是否屬刑法之「侮辱」或「足以毀損他人名譽」之語，端以
    被告係在抗告狀書寫乙節以觀，查抗告書狀所載乃被告表示對原審裁定不服之理
    由，被告僅有使承辦之司法人員得悉其抗告之理由，並無散布於眾之意圖，而書
    狀之記載亦非公然為之，是被告上舉核與刑法公然侮辱罪及誹謗罪之要件不侔。
    又遍閱台灣台北地方法院檢察署檢察官八十八年偵字第一九九四三號詐欺案卷，
    及台灣士林地方法院檢察署八十八年偵字第一０六六九號詐欺案卷，被告於上二
    案中未曾有上開各語，自訴人指訴被告於上二案件檢察官偵查時，有為上開各語
    ，顯屬無據。是亦無證據證明被告有自訴人所訴之公然侮辱及誹謗犯行。
六、綜上所述，並無證據證明被告有上開犯行，即難以該等罪名相繩。此外，復查無
    其他證據證明被告有自訴人所指之犯行，既不能證明被告犯罪即應為無罪之諭知
    。
七、台灣台北地方法院檢察署檢察官函請併案審理之八十八年偵字第一九九四三號案
    ，及台灣士林地方法院檢察署檢察官函請併案審理之八十八年偵字第一０六六九
    號詐欺案，與本件詐欺部分為同一事實，本院自得併予審理。
據上論斷，應依刑事訴訟法第三百四十三條、第三百零一條第一項，判決如主文。
中        華        民      國      八十九      年    二    月    二    日
                                  臺灣士林地方法院刑事第四庭
                                      法  官  江  翠  萍
右正本證明與原本無異。
如不服本判決，應於判決送達後十日內，向本院提出上訴狀。
                                      書記官  陳  淑  女
中        華        民      國      八十九      年    二    月    八    日


司法院資訊處製作；財團法人民間司法改革基金會備份。
